臺灣高等法院臺南分院民事判決　九十三年度家上字第一０五號　　Ｋ
　　　上　訴　人　丙　○　○
　　　訴訟代理人　劉　榮　治　律師
　　　被　上訴人　甲　○　○
右當事人間請求離婚事件，上訴人對於民國九十三年六月一日臺灣嘉義地方法院九十
三年度婚字第六五號第一審判決，提起上訴，本院於九十三年十月十九日言詞辯論終
結，判決如下：
    主    文
上訴駁回。
第二審訴訟費用由上訴人負擔。
    事    實
甲、上訴人方面：
一、聲明：求為判決：
（一）原判決廢棄。
（二）准上訴人與被上訴人離婚。
（三）第一、二審訴訟費用由被上訴人負擔。
二、陳述：除與原判決記載相同者，予以引用外，補稱：
（一）難以維持之重大事由，於夫妻雙方就該事由均須負責時，應比較衡量雙方之有
      責程度，僅責任較輕之一方，得向責任較重之他方請求離婚，如雙方之有責程
      度相同，則雙方均得請求離婚，以符公平，且符合民法第一千零五十二條第二
      項規定之立法目的（參照最高法院九十年台上字第一六三九號、第二二一五號
      判決要旨）。查原判決以：「兩造自七十六年二月二日起分居迄今，夫妻未共
      同生活之時期，已逾十七年，客觀上一般人均將喪失維持婚姻之意欲程度，依
      前開說明，堪認兩造間婚姻已生重大破綻，核屬難以維持婚姻之重大事由。」
      ，則兩造之婚姻顯有「難以維持婚姻之重大事由」之事實已明確。
（二）原判決以：「兩造長期分居所生之婚姻破綻，係原告出手毆打、強迫簽立悖於
      善良風俗之憑據，違反夫妻同居義務所致，故認為兩造分居之責任應可歸於原
      告，被告則無可歸責」云云，判決上訴人敗訴，然查原判決作此認定，偏採被
      上訴人之主張，與事實全然不合，理由如下：按當事人主張有利於己之事實者
      就其事實有舉證之責，民事訴訟法第二百七十七條定有明文。
    (一)查被上訴人稱上訴人出手毆打伊，固有提出診斷書為證，上訴人矢口否認有毆
　　　打上訴人，診斷書僅能證明上訴受有傷害，但並不能證明所受之傷係出於上訴
　　　人毆打，被上訴人應舉證證明，並不能單憑一紙診斷書即推測係出於上訴人所
　　　毆打。且被上訴人提出之診斷書係私文書，上訴人否認其為真正。
    (二)被上訴人主張分居「憑據」，係出於上訴人「強迫簽立」，上訴人否認有強迫
      之事實，被上訴人應就受強迫簽立之事實負舉證之責。且查被上訴人為國小老
      師，受相當教育，任教多年，知識學識閱歷頗多，深深了解憑證之內容，如非
　　　同意豈能強迫其簽名蓋印，上訴人當時任教國中，為人師表，不會對被上訴人
　　　施以強迫，被上訴人主張憑據係出於上訴人強迫簽立，顯非事實且違常情。
    (三)被上訴人於七十五年間發現罹患子宮頸癌後性情大變，精神怪異，情緒乖戾，
      猜忌多疑，對上訴人時常無故發脾氣，無理取鬧，拒絕與上訴人同房，懷疑上
      訴人在外有女人，強令上訴人與之分居，被上訴人於七十六年二月二日念出條
　　　件，叫上訴人依其所念出之條件，寫立憑據後雙方簽名蓋印，因之，分居憑據
　　　之內容都是根據被上訴人之意思所寫，此從憑據內容要上訴人不可回家吃飯、
　　　不可與之同房、不可帶女人到住家、每月付二萬元等均是約束上訴人之行為，
　　　如果是上訴人強迫簽立，為何均是約束上訴人自己？顯然可見被上訴人並未受
　　　強迫簽立憑據。
    (四)被人拒絕上訴人與之同房，說上訴人可另找女人同居，其不過問，要上訴人寫
      在憑據上表示其度量，事實上，上訴人從未與任何女子同居，證人即兩造之子
      乙○○於原審亦供證上訴人未在外與女人同居，被上訴人稱上訴人在外與女人
      同居，毫無證據可證明。
（三）兩造十七年之分居，被上訴人並無證據證明係可歸責於上訴人之事由，而依被
      上訴人不否認之憑證內容，被上訴人令上訴人不可與之同房，顯違反履行夫妻
      人倫同居之義務，更令上訴人不可回家吃飯，將上訴人逐出家庭，違反夫妻相
      處之道，造成長期分居所生之婚姻破綻，顯可歸責於被上訴人之乖常行為。退
      一步言之，本件兩造均不能出提出切確證據證明對造之可責性之輕重，長期分
      居所生之婚姻破綻，雙方之有責程度相同，則雙方均得請求離婚，上訴人提出
      本訴，依法亦無不合。
三、證據：除援用第一審所提證據外，請求傳喚證人丁○○。
乙、被上訴人方面：
一、聲明：求為判決：
（一）上訴駁回。
（二）第二審訴訟費用由上訴人負擔。
二、陳述：除與原判決記載相同者，茲引用外，補稱：
　　否認上訴人主張：被上訴人於七十五年間發現罹患子宮頸癌後性情大變，精神怪
　　異，情緒乖戾，猜忌多疑，對上訴人時常無故發脾氣，無理取鬧，拒絕與上訴人
　　同房，懷疑上訴人在外有女人，強令上訴人分居之事實。實則，被上訴人於罹子
　　宮頸癌開刀後，仍任教務約十年，期間考績均為甲等，且屢屢得獎，豈是「精神
　　怪異，情緒乖戾，猜忌多疑」之表現？上訴人之主張顯不足採。
三、證據：除援用第一審所提證據外，補提：
  (一)成績考核通知書八件。
  (二)教職員退休證一件。
  (三)公務人員保險殘障證明書一件。
  (四)獎狀六件。
  (五)獎勵函七件。
  (六)請求傳喚證人乙○○。
    理    由
一、本件上訴人起訴主張：兩造於五十二年間結婚，因個性不合，自七十六年二月二
　　日起協議分居，迄今已十七年，有夫妻之名而無夫妻之實，確有難以維持婚姻之
　　重大事由存在，且非可歸責於上訴人，爰依民法第一千零五十二條第二項規定，
　　訴請離婚。被上訴人則以：分居憑據係因上訴人外遇，毆打被上訴人後，強迫被
　　上訴人簽立，此後上訴人從未返家，亦從未給付生活費，被上訴人於夫妻生活並
　　無過失可為歸責等語，資為抗辯。
二、查上訴人主張兩造於民國五十二年結婚，婚姻關係現仍存續中，為被上訴人所不
    爭執，並有戶籍謄本在卷可證，可堪認定為真實。又兩造於七十六年二月二日簽
    立「憑據」後，即不曾同房，進而分居迄今，亦為兩造所不爭執，且有兩造不否
    認其為真正之「憑據」附卷足憑，亦可信為真實。
三、按「有前項以外之重大事由，難以維持婚姻者，夫妻之一方得請求離婚，但其事
    由應由夫妻之一方負責者，僅他方得請求離婚。」七十四年六月三日修正公布之
    民法第一千零五十二條第二項定有明文。上開條文係採抽象、消極之破綻主義，
    至於是否有難以維持婚姻之重大事由，其判斷標準為婚姻是否已發生破綻而無回
    復之希望，此不可僅由一方已喪失維持婚姻意欲之主觀面加以認定，而應依客觀
    的標準，即難以維持婚姻之事實，是否已達於倘處於同一境況，任何人均將喪失
    維持婚姻希望之程度以決之（最高法院八十七年度台上字第一三○四號判決意旨
    參照）。且按婚姻係以夫妻共同生活為目的，彼此間應互相信賴、協力扶持，以
    保持共同生活之圓滿、安全及幸福，若雙方因個性理念上之重大差異，及現實生
    活不斷摩擦爭執，誠摯互信之感情基礎已不存在，亦無復合之可能者，即應認有
    難以維持婚姻之重大事由存在。雖上開但書規定：「但其事由應由夫妻之一方負
    責者，僅他方得請求離婚。」，惟衡諸修正增列民法第一千零五十二條離婚事由
    之概括規定，意在放寬離婚事由，使夫妻請求裁判離婚之事由較富彈性之立法目
    的，以及解釋法律條文，對於例外規定應從嚴解釋之基本原則，此但書規定，應
    解釋為「其事由應由夫妻之一方『全部』負責者，僅他方得請求離婚。」換言之
    ，其事由應由夫妻之一方負全部責任時，僅他方得請求離婚。又夫妻相處，爭執
    難免，依日常生活經驗法則，婚姻發生破綻之責任無法完全歸諸其中一方，故在
    夫妻之雙方均有責任，其有責程度相同者，仍應許雙方均得請求離婚，始符公平
    。
四、從而本件應審酌者首為兩造之婚姻是否已生破綻？如是，發生破綻應歸責於何造
    ？如兩造均有責任，則何造之有責程度較大？經查：
（一）兩造自七十六年二月二日起分居迄今，夫妻未共同維持婚姻生活之時期，已逾
　　　十七年，客觀上已達一般人均將喪失維持婚姻之意欲程度，依前開說明，堪認
　　　兩造間婚姻已生重大破綻，核屬難以維持婚姻之重大事由。
（二）惟被上訴人以：因上訴人有外遇，上訴人毆打被上訴人後，強迫被上訴人簽立
　　　分居「憑據」，其並無分居之意思，等語為抗辯，並提出診斷書為證。上訴人
　　　則主張：兩造因個性不合，自七十六年二月二日起協議分居迄今，協議條件係
　　　被上訴人口述云云。
    (一)查「憑據」之主旨載「乙方（即被上訴人）同意甲方（即上訴人）在外面與女
      人同居，不得提出告訴。」，依常情判斷，被上訴人豈有可能自行提出同意配
      偶與他人同居而不提出告訴之條件，自陷於不利之境地。從而，上訴人主張「
      憑據」所載之條件為被上訴人所口述，顯不足採。
    (二)又「憑據」之內容載明「（七）不能帶同居女人到住家來。（八）甲方和乙方
      仍然和好，乙方不和同居人和好，但乙方不能找同居人麻煩」，如非上訴人確
      另有同居之女子，何須屢屢就兩造與「同居人」之相處細為約定？則上訴人主
      張該憑據約定時，並無外遇情事云云，即非可採。再參以前開憑據「主旨」強
      調「不得提出告訴」，則上訴人取此憑據之目的無非出於取得配偶之事前同意
　　　或事後宥恕，以求脫免遭告訴之責任，灼然甚明。
    (三)查被上訴人所提出之驗傷診斷證明書（原審卷第四○頁），雖為上訴人所否認
      ，而原審曾函詢嘉義市中興醫院（按被上訴人稱係嘉義市中興醫院所開立，原
      審卷第四九頁），惟該醫院已拆遷（原審卷第五四頁至第五五頁），惟按最高
      法院八十三年度台上字第二二四七號判決要旨：「私文書通常如經他造否認，
      雖應由舉證人證其真正，但如係遠年舊物，另行舉證實有困難者，法院非不得
      依經驗法則，並斟酌全辯論意旨，以判斷其真偽。」，本院審酌上開診斷證明
      書雖為影本，惟紙質泛黃，顯見已有一定之年限；況依常情判斷，若非有特定
      之目的，予以保留，實無將證明書影本留存之可能，綜上應認此診斷證明書為
      真正，合先敘明。觀證明書上載明檢驗日期為七十六年二月三日，推定受傷日
      期為七十六年二月二日，被上訴人受有「左頰部二‧二×一‧二公分、右頰部
      一‧二×○‧九公分腫脹皮下出血」、「左外上膊部三×二‧八公分腫脹皮下
      出血、左肩關節疼痛」，致傷之原因為「打撞傷」；參以本件上訴人所提「憑
      據」之簽立日期為七十六年二月二日，適與被上訴人遭毆打日期相符，且被上
      訴人所受傷部位，遍及左右臉頰、膊等情事，足認確係遭人毆打所致；衡以被
      上訴人任職國小教師，受有高等教育，智識、經濟能力均佳，既與上訴人約為
      百年之好，豈有無故捨婚姻美滿之期待、而就違背善良風俗之配偶通姦情事，
      逕為同意或宥恕之理？況被上訴人於七十五年九月十七日因患有子宮頸癌，開
      刀切除子宮、輸卵管、卵巢，致身有殘廢之情事，業經被告提出殘廢證明書一
      份在卷可佐（原審卷第二三頁），為上訴人所不爭，則被上訴人該時已身受殘
　　　疾之苦，堪信身心情況非佳；而遍觀該憑據內容之「條件」，又無慰撫金約定
　　　，準此，被上訴人簽立該憑據，以該時身心情況非佳，既毫無一利於己，僅徒
　　　使婚姻遭致破裂之後果，衡諸被上訴人前開受傷情事，互核觀之，如謂係出於
　　　自願而簽立憑據，委與經驗法則不符，被上訴人辯稱遭上訴人毆打、受強迫而
　　　簽立該憑據一情，即堪信為真實。
（三）綜上所述，兩造長期分居所生之婚姻破綻，係上訴人出手毆打、強迫簽立悖於
      善良風俗之憑據，違反夫妻同居義務所致，故認為兩造分居之責任應可歸於上
      訴人，被上訴人則無可歸責；從而，上訴人依民法第一千零五十二條第二項規
      定，訴請離婚，自有未合，應予駁回。
五、綜上所述，本件上訴人主張兩造婚姻有民法第一千零五十二條第二項之離婚事由
    ，為不足採，被上訴人抗辯兩造婚姻所生之破綻非可歸責於被上訴人尚屬可信。
    是則上訴人執此請求准許離婚云云，自屬無據。原審為上訴人敗訴之判決並無不
    合。上訴意旨指摘原判決不當，求予廢棄改判，為無理由，應予駁回。
六、據上論結，本件上訴為無理由，依民事訴訟法第四百四十九條第一項、第七十八
    條，判決如主文。
中　　　華　　　民　　　國　　九十三　　年　　　十　　　月　　二十九　　日
　　　　　　　　　　　　　　　　　　臺灣高等法院臺南分院民事第三庭
~B1審判長法官　林　　輝　　雄
~B2　　　法官　王　　明　　宏
~B3　　　法官　徐　　宏　　志
右為正本係照原本作成。
如對本判決上訴，須於判決送達後二十日內向本院提出上訴狀，其未表明上訴理由者
，應於上訴後二十日內向本院提出上訴理由書。
中　　　華　　　民　　　國　　九十三　　年　　 十一　　 月　　 十二　　 日
~B法院書記官　陳　　昆　　陽
